【裁判字號】    98,台上,7059
【裁判日期】    981126
【裁判案由】    違反廢棄物清理法
【裁判全文】
最高法院刑事判決            九十八年度台上字第七０五九號
上  訴  人  甲○○
選任辯護人  蔡明熙律師
上列上訴人因違反廢棄物清理法案件，不服台灣高等法院中華民
國九十六年七月三十一日第二審判決（九十六年度上訴字第二一
九五號，起訴案號：台灣桃園地方法院檢察署九十三年度偵字第
四五三號，九十四年度偵字第五五二七號），提起上訴，本院判
決如下：
    主  文
原審及第一審關於甲○○部分之判決均撤銷。
甲○○未經主管機關許可，提供土地堆置廢棄物，處有期徒刑壹
年陸月，減為有期徒刑玖月，緩刑參年。
    理  由
本件原判決認定：上訴人甲○○明知未經主管機關許可，不得任
意提供土地供人堆置廢棄物，竟先於民國九十二年十二月八日，
以其經營之春興工程企業有限公司（下稱春興公司）名義，向不
知情之陳得水（起訴書及原判決均誤為「陳德水」）、李隆廣（
另由檢察官處分不起訴）二人承租其等所有坐落在桃園縣龍潭鄉
○○○段67-00、67-01、67- 02、67-0 3、68-01、68-16、68-1
7、68-18、68-19、68-20、68-21、68- 22、68-29、68-30、 68
-31、68-32、68-33、68-34、68-35、68- 36、69-04、6 9-05、
69-20、69-21、87-03、87-07、87-08、87- 09、87-10地號之29
筆土地（面積共計71,959平方公尺，除68-36 地號之土地外，其
餘土地之使用分區均為山坡地保育區，下稱本案土地）；再自同
年月十日起，未經主管機關許可，無償提供該等土地予林金明堆
置廢棄物。林金明則自翌日（十一日）起，以每趟（車）新台幣
（下同）三百元之價格僱用魏聰明駕駛營業用大貨車；另以日薪
七千元之代價，僱用鄔金龍操作推土機，其三人即共同基於未經
許可，從事廢棄物之清除之犯意聯絡，在林金明未領有廢棄物清
除許可文件之情況下，擅自收集桃園縣龍潭鄉三水村附近中華映
管工廠開挖地下室或附近管線之工地中含有鋼筋、木頭、水泥塊
、廢磚塊等物之營建廢土石，由魏聰明駕駛貨車將之載運、傾倒
在上開土地上，再由鄔金龍操作推土機堆置該等廢棄物，以從事
廢棄物之清除（林金明、魏聰明及鄔金龍三人，因未依法領有廢
棄物清除許可文件，從事廢棄物清除，已經原審判處罪刑確定）
；嗣於九十二年十二月二十三日下午一時許，由桃園縣政府水務
局水土保持課盧金生會同龍潭鄉公所呂柏齡及派出所員警張任政
等人，在場查獲魏聰明、鄔金龍暨當日上午始受僱於林金明而開
始在該處工作尚不知情之張奕安、黃廷松、許勝雄及許勝越（以
上四人已經原審判決無罪確定），並扣得如原判決附表編號1至5
所示分屬林金明等人所有之車輛、機台，始循線查獲上情。係以
：壹、證據能力部分：(一)、證人即共同被告林金明等人，均曾於
警詢中就其他被告之事實為陳述，其性質對於其他被告而言雖屬
傳聞證據，然其等所為之上開筆錄內容，經第一審及原審審理時
提示並告以要旨，且各經檢察官、辯護人及上訴人表示意見，其
等已知上述證詞乃傳聞證據，且均表示對該等證據之調查沒有意
見，而未於言詞辯論終結前對該等證據內容聲明異議，原審審酌
上開筆錄作成時，核無違法取證或其他瑕疵，認為以之作為本案
之證據亦屬適當，依刑事訴訟法第一百五十九條之五之規定，該
等共同被告之警詢證詞，自有證據能力。(二)、林金明已於檢察官
訊問時具結，上訴人及其辯護人均未反對該證詞之證據能力，更
無釋明上開證述有何顯不可信之情況，依刑事訴訟法第一百五十
九條之一第二項規定，證人林金明於偵訊之具結證言，有證據能
力。貳、有罪事實之認定：(一)、上訴人未經許可提供土地堆置廢
棄物：上訴人坦承於九十二年十二月八日以春興公司名義，向陳
得水、李隆廣承租本案土地，並自同年月十日起，無償借給林金
明使用等事實，並經林金明於偵、審中結證屬實，且有租賃契約
書、土地借用同意書、土地登記謄本、春興公司登記基本資料查
詢等件在卷。(二)、林金明非法僱用魏聰明等人堆置廢棄物之認定
：(1)、原判決事實欄所述查獲經過，除據各共同被告迭於警詢、
偵、審中坦承無誤外，並經盧金生、陳玉樹結證屬實，且有扣案
如原判決附表所示之各該車輛、機台，以及第一、二次會勘紀錄
、現場照片、代保管單、桃園縣龍潭鄉公所九十二年十二月十七
日違規使用山坡地查報表、公務電話紀錄、受理民眾電話檢舉山
坡地違規使用紀錄表等件可稽。(2)、魏聰明於第一審結證稱：伊
在案發現場倒土，是林金明叫伊去中華映管工廠旁的馬路，把人
家挖管後剩下之土石載到本案土地上，林金明要用，一台車三百
元等語；鄔金龍證稱：林金明找伊去現場開推土機整平土地，連
工帶人七千元，伊去做了十天，這十天伊只看過魏聰明載土石進
來而已等語；林金明亦證稱：從有土石（級配）載運進來開始，
伊有七、八天在現場，每天都有人載運挖地下室或挖管路的級配
進來，每天約有一、二百台二十一噸的卡車進出，伊想要篩選級
配來販售賺錢等語。所述可互為佐證，又有各該機台為憑。林金
明僱用魏聰明駕駛貨車至他處工地載運土石等廢棄物至本案土地
上堆放，另僱用鄔金龍在本案土地上操作其所有之推土機推移、
堆置上開土石廢棄物等節均係事實。(三)、本案土地上所堆置之土
石確屬一般事業廢棄物之認定：(1)、依廢棄物清理法第二條第一
項規定、內政部九十二年七月四日修正公告「營建事業廢棄物再
利用種類及管理方式」編號八「營建混合物」及內政部八十九年
五月十七日修正發布之「營建剩餘土石方處理方案」，若營建拆
除工程施工所產生之剩餘泥、土、砂、石、磚、瓦、混凝土塊，
摻雜混有該等施工中附帶產生金屬屑、玻璃碎片、塑膠類、木屑
、竹片、紙屑、瀝清等廢棄物，即屬營建事業廢棄物，為廢棄物
清理法第二條第一項所稱之「一般事業廢棄物」，縱屬可再利用
之土石資源，其再利用用途、再利用機構之資格，均應另依規定
，由經核准之再利用事業依法定再利用方式為之，尚非未經許可
即得任意從事廢棄物之再利用。(2)、盧金生於第一審結證稱：林
金明等人在本案土地上堆置營建廢棄物，有石頭、混凝土、磚塊
，從查獲時拍攝之卷附照片可以看出等語；參與會勘之縣府環保
人員陳玉樹亦證稱：伊有在現場看到建築廢棄物，也就是房子拆
下來的水泥塊、磚塊、鋼筋、木頭，這些建築廢棄物混雜在現場
堆置之土石內，但是比例很小等語，互核大致相符。九十二年十
二月二十三日查獲當日填具之會勘紀錄亦記載：「……，大規模
、大面積開挖傾倒『大量廢棄土（含營建廢棄物、鋼筋、混凝土
塊、廢磚頭等）』……」，有該會勘紀錄（下稱第一次會勘紀錄
）可稽；翌日盧金生、陳玉樹再度到場會勘，會勘紀錄仍記載：
「……確實未經申請核准，亦未擬具水土保持計畫，大面積『堆
置土石（含營建廢棄物）』……」等語，亦有該日會勘紀錄（下
稱第二次會勘紀錄）為憑。此均足以佐證盧金生、陳玉樹之證詞
屬實。另比對卷附查獲照片，現場除大量之泥、土、砂石、磚塊
外，確有鋼筋、木頭、廢磚頭等物包含在內。再參酌林金明及其
辯護人提出之九十三年二月本案土地現況鑑定案鑑定報告（鑑定
單位：臺灣省水土保持技師公會），亦記載九十三年一月十一日
會勘之本案土地現況為：「本案係未擬具水土保持計畫，『堆積
土石及營建廢棄物』……」等語，有該鑑定報告為憑。鑑定報告
有關土地現況之記載與上開證人證詞及桃園縣政府之會勘紀錄核
均相符。足見本案土地上所堆置者，除營建拆除工程施工所產生
之剩餘泥、土、砂、石、磚、瓦、混凝土塊外，尚摻雜混有鋼筋
、木頭、廢磚頭，確屬營建事業廢棄物無疑，亦即是廢棄物清理
法第二條第一項所稱之「一般事業廢棄物」。而非上開「營建剩
餘土石方處理方案」中所稱之營建剩餘土石方。(四)、上訴人知悉
林金明借用土地之目的及林金明僱用魏聰明等人在本案土地上堆
置建築廢棄物：(1)、林金明先於偵訊中結證稱：伊倒土前有經過
甲○○（上訴人，下同）同意，甲○○說請伊順便幫忙看地，怕
別人進來倒垃圾，甲○○承租該等土地是要申請建築土石堆置場
，但執照還沒有下來，所以同意讓伊倒土等語；於第一審亦稱：
「（你倒土事先有跟甲○○講過？）我有跟他講過」，互核相符
。(2)、上訴人於偵訊中供稱其承租土地是要申請資源回收建築土
石用地，但還沒有申請到許可，因林金明表示要向其借用土地來
停貨車，其因與林金明認識十幾年，又是老鄰居，相處關係良好
，沒有冤仇或債務糾紛，所以同意出借土地，並要求林金明替其
看管土地，避免他人進來濫倒垃圾或停車等語。比對林金明之上
開證詞，可知二人就上訴人承租土地之目的及無償借給林金明使
用等節，供述並無出入，但上訴人所述林金明借用土地之目的在
下班後停放貨車云云，非但與林金明證詞完全不符；以本案土地
面積達71,959平方公尺，借用供停放貨車，顯不合常理。且若意
在停放貨車，憑其二人多年交情，何需慎重其事簽訂土地借用同
意書，並明載林金明承諾於借用期間，絕不違法使用，倘因疏失
，致生法律關係，由林金明全權負責之約定條款？林金明所述顯
然較為可信。再參諸上訴人任負責人之春興公司，經營業務範圍
包括土石採取業、廢棄物清除、其他環保服務業（廢棄土石處理
）等業務之背景。正因林金明事先告知上訴人準備在本案土地倒
土，上訴人明知林金明並未取得許可執照等合法文件，為免將來
刑責上身，始簽訂土地借用同意書並約定上開自負其責條款。上
訴人知悉林金明倒土計畫，林金明復於第一審證稱甲○○（上訴
人）在倒土過程中有來過現場一次。可見上訴人必已看到現場土
地上堆置之大面積土石、鋼筋、泥塊等物。上訴人專營此業，更
不可能不知係營建廢棄物。上訴人知悉上情後仍未阻止，反於得
知林金明收受鄉公所違規使用山坡地制止通知書（發文日期九十
二年十二月十七日）後，迨案發後之九十三年一月二日始寄發存
證信函予林金明要求其負責，已無礙於其未經主管機關許可，仍
決意提供本案土地給林金明堆置廢棄物之事實之認定。為其所憑
之證據及認定之理由，並指駁、說明上訴人所辯其將土地無償借
給林金明時有告知不能從事非法用途；林金明僱人在該等土地上
堆置營建廢土之事其不知情云云；其辯護人答辯稱：上訴人與林
金明間之土地借用同意書明確記載林金明承諾於借用期間，絕不
違法使用；且上訴人是在接獲出租人李隆廣等人之存證信函後始
知林金明上開所為，故林金明在本案土地上之使用方式，悉與上
訴人無關云云，不足採信。而以上訴人未經許可，提供本案土地
供林金明堆置廢棄物，核其所為，係犯行為時廢棄物清理法第四
十六條第一項第三款之未經許可提供土地堆置廢棄物罪。並敘明
公訴意旨認上訴人與其餘共同被告所為，係構成山坡地保育利用
條例第三十五條之罪，於法不合（詳下述），惟起訴書既已提及
上訴人提供土地給林金明等人堆置營建廢土之事實，起訴事實相
同，第一審復已依法就此踐行告知義務，爰依法變更起訴法條。
又說明上訴人與林金明、魏聰明、鄔金龍三人所犯罪名不同，公
訴人認上訴人與林金明等三人成立共同正犯為不當。因認第一審
引用行為時廢棄物清理法第四十六條第一項第三款、裁判時刑法
第十一條前段、第二條第一項前段、第七十四條第一項第一款等
規定，論上訴人以未經主管機關許可，提供土地堆置廢棄物罪，
並審酌上訴人所為不僅污染環境，亦有影響公眾身體健康之虞，
犯後未能坦承犯行，飾詞卸責，態度非佳，惟尚能坦承無償提供
土地、載運堆置土石等事實，且無證據證明已因此取得相當之不
法利益，暨上訴人之素行、生活狀況、犯罪之動機、目的、手段
等一切情狀，量處有期徒刑一年六月；並以上訴人未曾因故意犯
罪受有期徒刑以上刑之宣告，有前案紀錄表、全國前案簡列表可
按，其僅因一時失慮致罹刑典，經此偵、審教訓應能知所警惕而
無再犯之虞，且已於案發後停止載運，並積極施工改正，避免造
成該處其他公共安全上之危害，核其犯後所為、個人與家庭環境
各情，認其等所受之刑之宣告以暫不執行為適當，爰諭知緩刑三
年，以啟自新（犯罪在新法施行前，新法施行後，緩刑之宣告，
應適用新法第七十四條之規定），於法並無不合予以維持，並駁
回上訴人在第二審之上訴。參、不另諭知無罪部分：公訴意旨雖
認上訴人與林金明、魏聰明及鄔金龍，共同未擬具水土保持計畫
報經主管機關核定，擅自在本案之山坡地上堆置營建廢土，損害
道路安全，致生水土流失，均另涉犯山坡地保育利用條例第三十
五條第三項前段之擅自使用山坡地罪嫌。然行為人所為，若合於
山坡地保育利用條例及水土保持法之犯罪構成要件，因水土保持
法係山坡地保育利用條例之特別法，自應優先適用水土保持法。
故本件應優先審究公訴人所指之事實，是否該當上開水土保持法
第三十三條第三項前段之罪。而該罪所稱之「致生水土流失」，
為實害犯，以發生水土流失之結果為必要。故行為人縱有違法堆
積土石之行為，但若其程度尚未產生致生水土流失之實害，自難
認已該當該罪之構成要件。審酌證人陳玉樹於第一審之證述、第
一次及第二次會勘紀錄、會勘紀錄所呈現之現場照片；以及檢察
官提出之九十二年桃園農業改良場逐日雨量資料等卷內事證，尚
無從達到毫無合理可疑之證明程度，此外亦查無其他積極證據足
以證明上訴人及林金明等人所為構成上開之罪，惟因第一審並認
此部分犯行如成立，與前開有罪部分有一罪之關係，故不另為無
罪之諭知，於法尚無不合，並駁回檢察官此部分之上訴。經核原
判決除後述漏未減刑外，原非無見。刑法第二條第一項之規定，
係規範行為後「法律變更」所生新舊法比較適用之準據法。故如
新舊法處罰之輕重相同，即無比較適用之問題，非此條所指之法
律有變更，即無本條之適用，應依一般法律適用原則，適用裁判
時法。原判決以上訴人行為後，廢棄物清理法第四十六條規定於
九十五年五月三十日修正公布，並於同年七月一日施行，惟該次
修正僅刪除該條第二項之無許可文件，以經營廢棄物清除、處理
為常業罪，原第一項各款條文內容並未更動，故不生新舊法比較
之問題等語，原無違誤（見原判決第十七頁）。惟原判決維持第
一審判決，認上訴人所為係犯「行為時」廢棄物清理法第四十六
條第一項第三款之罪，雖有未洽，惟因適用行為時法之結果並無
不同，對判決不生影響，毋庸撤銷改判，併此敘明。上訴意旨雖
指摘原判決違法略謂：(一)、原判決就共同被告之警詢筆錄，未優
先適用刑事訴訟法第一百五十九條之一至第一百五十九條之四規
定，而逕依同法第一百五十九條之五認定得為證據，即屬適用法
則不當。(二)、林金明於偵、審中均謂上訴人同意其「倒土」，原
審逕認上訴人未經許可提供土地堆置「廢棄物」，顯與卷內證據
不符而有理由矛盾之違法。(三)、盧金生、陳玉樹於第一審所證之
沙、石、磚塊、鋼筋，屬建築工程、公共工程及建築物拆除工程
施工所產之「一般事業廢棄物」，依「營建事業廢棄物再利用種
類及管理方法」編號八「營建混合物」規定分類作業後，應認係
營建剩餘土方之種類。原審未說明上揭證人所述何以係一般事業
廢棄物之理由，顯屬理由不備。又第一、二次會勘及鑑定報告均
記載「堆積土石及營建廢棄物」等語，足見非僅係一般事業廢棄
物。原審對此有利證據未予採取，且未說明理由，亦屬理由不備
之違法。(四)、原審認上訴人眼見每日百台卡車進出，所載之物又
係他人開挖地下室、管路等工程之物，不可能僅係乾淨之土石，
而不包括其他廢棄物等語。係以推測擬制之方法，而未說明所憑
之證據，自有理由不備之違法。(五)、林金明與上訴人就本案土地
之借用目的，所述固不相符。惟土地借用同意書已明確約定林金
明承諾借用期間，絕不違法使用等語。故林金明違法倒土，應自
行負責。原判決僅以上訴人及林金明就借用之目的供述不一、借
用土地過大非僅供停幾台貨車之用、上訴人與林金明交情甚篤無
須另以同意書加註免責條款等理由，否定上揭同意書之效力，顯
有未洽。(六)、上訴人於九十二年十二月二十九日接獲出租人李隆
廣與陳得水之存證信函後，始前往現場了解，並於九十三年一月
二日寄發存證信函要求林金明負責。上訴人到場後，堆置土石之
事實已造成，而無法阻止。原審以上訴人得知林金明收受九十二
年十二月十七日鄉公所之違規使用山坡地通知書後，始發出存證
信函，而無礙於提供土地與林金明堆置廢棄物之事實，顯有未洽
。(七)、林金明證稱魏聰明載土石一定每台檢查有無廢棄物等語；
李隆廣、陳得水均證稱：同意書係其等蓋章；本案土地以前有兩
個磚窯，拆掉後之廢磚塊、水泥塊、鋼筋沒有帶走等語。足以證
明本案土地並未堆置一般廢棄物。原審就上述有利之證據未予採
納，又未說明其理由，即有理由不備之違法。(八)、上訴人所犯廢
棄物清理法第四十六條第一項第三款之罪，原審未依法減刑，顯
有適用法則不當之違法等語。惟按：(一)、原判決就共同被告林金
明等人於警詢之陳述，如何符合刑事訴訟法第一百五十九條之五
第二項規定之要件，而得為證據，已敘明理由（見原判決第四頁
），經核並無不合。上訴人以原判決就共同被告之警詢筆錄，未
優先適用刑事訴訟法第一百五十九條之一至第一百五十九條之四
規定，逕依同法第一百五十九條之五認定得為證據，認原判決適
用法則不當云云，應有誤會。(二)、原判決理由貳、三、(三)、所謂
：「況甲○○眼見每日將有百台卡車進出，所載運之物又係自他
人工地開挖地下室、管路等工程所產生之物，當不可能只是單純
乾淨之土石而完全不包含任何廢棄物……」等語（見原判決第十
頁倒數第九行以下）。依判決之前後文意，其中之「甲○○」應
係「林金明」之誤，為行文時之顯然錯誤，得由原法院以裁定更
正之，而此誤繕，於判決之本旨不生影響，自無判決違法問題。
(三)、前開上訴意旨(七)、有關林金明、李隆廣、陳得水證述部分，
原判決已敘明不足採之理由（見原判決第十一頁(五)）。其餘上訴
意旨，如本案土地上是否遭林金明堆置一般事業廢棄物？本案土
地借用之目的、上訴人是否知情？土地使用同意書上之約定，以
及上訴人以存證信函通知林金明是否影響事實之認定等，均已經
原判決認定並詳敘其理由，並無採證違法或其他足以影響判決結
果之違法情形。上訴意旨置原判決已說明論斷於不顧，再為爭辯
，或就同一證據資料為相異之評價，難認係適法之上訴理由，雖
不足取。惟中華民國九十六年罪犯減刑條例第七條規定，依該條
例應減刑之罪，未經判決確定者，於裁判時減其宣告刑，依該規
定裁判時，應於判決主文同時諭知其宣告刑及減得之刑。本件依
原判決事實之認定，上訴人係於九十二年十二月十日犯本件之罪
，屬該條例應減刑之罪，原審於九十六年七月三十一日為判決時
，論上訴人所為成立廢棄物清理法第四十六條第一項第三款之罪
（該條第二項修正刪除後，應為第四十六條第三款），漏未於裁
判時減其宣告刑，竟維持第一審之判決，駁回檢察官、上訴人及
其他共同被告等之上訴，應認原判決有不適用法則之違誤。就此
而言，應認上訴為有理由，又原判決上開違誤，並不影響於事實
之認定，本院仍得據以判決，爰將原審及第一審關於上訴人部分
之判決撤銷，自為判決，依廢棄物清理法第四十六條第三款，改
判仍論上訴人以廢棄物清理法第四十六條第三款未經主管機關許
可，提供土地堆置廢棄物罪。審酌上訴人犯罪之一切情狀，量處
原宣告刑即有期徒刑一年六月，並依中華民國九十六年罪犯減刑
條例相關規定予以減刑為有期徒刑九月，仍諭知緩刑三年，期臻
適法。
據上論結，應依刑事訴訟法第三百九十七條、第三百九十八條第
一款，廢棄物清理法第四十六條第三款，刑法第十一條前段、第
七十四條第一項第一款，中華民國九十六年罪犯減刑條例第二條
第一項第三款、第七條，判決如主文。
中    華    民    國  九十八  年   十一   月  二十六  日
                      最高法院刑事第五庭
                          審判長法官  陳  正  庸
                                法官  林  秀  夫
                                法官  宋      祺
                                法官  陳  祐  治
                                法官  林  瑞  斌
      本件正本證明與原本無異
                                      書  記  官
中    華    民    國  九十八  年    十一  月   三十   日
                                                      V
附錄本案論罪科刑條文：
廢棄物清理法第四十六條第三款
有下列情形之一者，處一年以上五年以下有期徒刑，得併科新台
幣三百萬元以下罰金：
三未經主管機關許可，提供土地回填、堆置廢棄物。


司法院資訊處製作；財團法人民間司法改革基金會備份。
